【裁判字號】    97,易,4684
【裁判日期】    971230
【裁判案由】    重利
【裁判全文】
臺灣臺中地方法院刑事判決      九十七年度易字第四六八四號
公  訴  人  臺灣臺中地方法院檢察署檢察官
被      告  丙○○
上列被告因重利案件，經檢察官提起公訴（九十七年度偵字第一
五五九九號），本院判決如下：
    主    文
丙○○共同乘他人急迫貸以金錢，而取得與原本顯不相當之重利
，處拘役伍拾日，如易科罰金，以新臺幣壹仟元折算壹日。
    犯罪事實
一、丙○○前曾因於民國九十六年間，向真實姓名、年籍均不詳
    、綽號「阿吉」之成年男子借貸金錢，其利息計算方式為每
    貸放本金新臺幣（下同）一萬元，十日為一期，每期利息一
    千元，而業已知悉前開綽號「阿吉」之成年男子有乘人急迫
    貸與金錢而收取與原本顯不相當重利之行為，且因上開綽號
    「阿吉」之成年男子告知其每介紹一人前來借款，將可獲得
    新臺幣（下同）五百元之代價，竟與前揭綽號「阿吉」之成
    年男子共同基於乘他人急迫貸以金錢，而取得與原本顯不相
    當之重利之犯意聯絡，於九十七年六月六日，乘曾與其為同
    鄉關係之乙○○（已成年）急於繳付房租、車輛貸款等款項
    而急迫需款之際，以電話聯絡上開綽號「阿吉」之成年男子
    前往臺中市○○○路「新天地餐廳」附近，並與乙○○前至
    前開地點，由上揭綽號「阿吉」之成年男子貸款二萬元與乙
    ○○，計息方式為每十日為一期，每期利息二千元，實際上
    僅交付借款一萬八千元（預扣第一期利息二千元），且要求
    乙○○簽發面額四萬元之本票一張（票號：ＷＧ00000
    00號，已扣案）作為擔保，以上開方式乘乙○○急迫而貸
    以金錢，並取得與原本顯不相當之重利。嗣因乙○○無力繳
    付前開重利，乃報警處理，並配合警方撥打電話與綽號「阿
    吉」之成年男子，約定於九十七年六月十七日下午七時三十
    分許，在臺中市○○區○○路與興安路路口清償款項，乃為
    警在上址當場查獲前來收款之丙○○，並在其身上起獲前開
    本票一張扣案（丙○○於為警查獲後，復於九十七年七至九
    月間某二日，向乙○○收取本息二次，每次各三千元）。
二、案經臺中市警察局第五分局報請臺灣臺中地方法院檢察署檢
    察官偵查起訴。
    理    由
一、按「除簡式審判程式、簡易程式及第三百七十六條第一款、
    第二款所列之罪之案件外，第一審應行合議審判。」，刑事
    訴訟法第二百八十四條之一定有明文。本件被告丙○○所犯
    係屬刑事訴訟法第三百七十六條第一款所列之罪，爰依法行
    獨任審判。又本件有關以下所引用被告以外之人於審判外之
    言詞或書面陳述，而不符合刑事訴訟法第一百五十九條之一
    至第一百五十九條之四之規定者，業經公訴人、被告於本院
    審理時明示同意作為證據，且均經本院於審理時當庭直接提
    示而為合法之調查，公訴人、被告人均未於言詞辯論終結前
    聲明異議，本院審酌前開證據作成或取得之狀況，並無非法
    或不當取證之情事，且亦無顯不可信之情況，故認為適當而
    均得以作為證據，是前開證據依刑事訴訟法第一百五十九條
    之五之規定，均具有證據能力，先予敘明
二、訊據被告丙○○固坦認有於上揭時、地，介紹急迫需款之被
    害人乙○○向綽號「阿吉」之成年男子借款二萬元，利息計
    算方式為每十日一期，每期利息二千元，且伊係於九十七年
    六月十七日下午七時三十分許，在臺中市○○區○○路與興
    安路路口，因前來向被害人乙○○收款，乃為警當場查獲，
    警方並在其身上起獲被害人乙○○借款時簽發交付與綽號「
    阿吉」之成年男子之本票一紙扣案等情不諱，然矢口否認有
    何與綽號「阿吉」之成年男子共同重利之犯行，辯稱：伊係
    基於與被害人乙○○間之同鄉情誼，才介紹被害人乙○○向
    綽號「阿吉」之成年男子借款，且為警查獲時，係因其已代
    替被害人乙○○向綽號「阿吉」之成年男子清償本金一萬元
    ，綽號「阿吉」之成年男子才會交付其本票，由其前來向被
    害人乙○○收款，伊並無重利之犯意云云。惟查：
（一）被告於本院審理時供承伊前曾向綽號「阿吉」之成年男子
      借款，已知悉綽號「阿吉」之成年男子有放款重利之行為
      ，且綽號「阿吉」之成年男子曾告知其每介紹一人前來借
      款，可取得五百元之代價；又被告確有於九十七年六月六
      日，因獲知被害人乙○○急迫需款，乃以電話聯絡綽號「
      阿吉」之成年男子前至臺中市○○○路「新天地餐廳」附
      近，並與被害人乙○○一同前往上開處所，由綽號「阿吉
      」之成年男子重利貸款與被害人乙○○等情，參以被告其
      後確有參與重利放款之收取本息之行為（此據證人即被害
      人乙○○於九十七年十月二十九日偵訊時證述為真），是
      被告與綽號「阿吉」之成年男子間，有重利放款之犯意聯
      絡甚明。
（二）雖被告以伊於為警查獲前，已事先代替被害人乙○○清償
      本金一萬元與綽號「阿吉」之成年男子，乃由伊於為警查
      獲當日，持被害人乙○○借款時簽發交付與綽號「阿吉」
      之成年男子供擔保借款之本票一紙，前往向被害人乙○○
      收款，伊係為收取自己代被害人乙○○清償之款項，並非
      代綽號「阿吉」之成年男子向被害人乙○○收取本息云云
      。然被告於警詢時陳稱：「（問：為何你會持有乙○○簽
      立之本票一張？）因為我介紹乙○○向「阿吉」借錢，所
      以「阿吉」要我背書並負責向乙○○收取相關之利息及本
      金。」等語，並未提及伊曾幫被害人乙○○清償本金一萬
      元之事，且依被告所辯，其僅代替被害人乙○○清償本金
      一萬元，並未償還全部之貸款本金，則於被告未向綽號「
      阿吉」之成年男子給付被害人乙○○積欠之全部借款本金
      之情形下，綽號「阿吉」之成年男子自無可能將上開供以
      擔保全部債權之本票一紙交付與被告，由被告持以向被害
      人乙○○收取被告自己代被害人乙○○清償之部分本金之
      理，被告上開所辯，委無可採。從而，被告為警查獲時，
      係依接獲被害人乙○○來電之綽號「阿吉」之成年男子之
      指示，持前開扣案之本票一張，向被害人乙○○收取重利
      本息，足以認定。
（三）而雖扣案之本票一紙背面，確有被告之簽名，有上開扣案
      之本票一件在卷可憑（附於中分五偵字第０九七００二０
      七六號卷內）。然依前揭所載之事證，被告與綽號「阿吉
      」之成年男子約定介紹重利放款之代價在先，且主動撥打
      電話聯絡綽號「阿吉」之成年男子前往約定地點重利放款
      與急迫需款之被害人乙○○，並實際參與收取重利放款本
      息之行為，被告與綽號「阿吉」之成年男子間，顯具有重
      利之犯意聯絡及行為分擔而為共同正犯無訛；被告於重利
      放款與被害人乙○○時，在前開本票背面簽名背書，應僅
      係為利於其出面向被害人乙○○收取本息而為警查獲之際
      ，圖以作為卸責之說詞所為之舉動。此外，復有證人即被
      害人乙○○於偵訊及本院審理時之證述、承辦員警製作之
      職務報告一件在卷可佐，本件事證明確，被告犯行洵堪認
      定。
三、核被告所為，係犯刑法第三百四十四條之重利罪。被告與真
    實姓名、年籍不詳、綽號「阿吉」之成年男子間，有犯意聯
    絡與行為分擔，應論以共同正犯。爰審酌被告之素行、犯罪
    之動機、目的係為圖一己之私利、手段、重利計息之方式、
    對被害人乙○○所生之損害及被告犯罪後之態度等一切情狀
    ，量處如主文所示之刑，並諭知易科罰金之折算標準，以示
    懲儆。
四、至扣案之本票一張，雖係被告與綽號「阿吉」之成年男子因
    本件犯罪所取得之物，惟前開本票一張既係供以擔保被害人
    乙○○所借款項之債權之用，是被告及綽號「阿吉」之成年
    男子就借款之本金及合法之法定利息部分，對借款人即被害
    人乙○○仍有請求權，爰不予宣告沒收，附予敘明。
據上論斷，應依刑事訴訟法第二百九十九條第一項前段，刑法第
二十八條、第三百四十四條、第四十一條第一項前段，刑法施行
法第一條之一第一項、第二項前段，判決如主文。
本案經檢察官甲○○到庭執行職務
中    華    民    國  九十七  年  十二    月  三十    日
                  刑事第十五庭  法  官  李雅俐
以上正本證明與原本無異。
如不服本判決應於收受判決後10日內向本院提出上訴書狀，並應
敘述具體理由；其未敘述上訴理由者，應於上訴期間屆滿後20日
內向本院補提理由書（均須按他造當事人之人數附繕本）「切勿
逕送上級法院」。
                                書記官  莊金屏
中    華    民    國  九十七  年  十二    月  三十    日
附錄論罪科刑法條
刑法第三百四十四條：
乘他人急迫、輕率或無經驗貸以金錢或其他物品，而取得與原本
顯不相當之重利者，處一年以下有期徒刑、拘役或科或併科一千
元以下罰金。


司法院資訊處製作；財團法人民間司法改革基金會備份。
